ACORDAO-COMPLETO-2576206

ACÓRDÃO 1921/2023 ATA 5/2023 - SEGUNDA CÂMARA

VISTOS, relatados e discutidos estes autos da Tomada de Contas Especial instaurada pelo Fundo Nacional de Desenvolvimento da Educação em decorrência da omissão no dever de prestar contas dos recursos recebidos por força do Programa Nacional de Apoio ao Transporte Escolar, no exercício de 2012.
ACORDAM os Ministros do Tribunal de Contas da União, reunidos em Sessão da 2ª Câmara, ante as razões expostas pelo Relator, em:
9.1. arquivar a presente TCE, ante a ocorrência da prescrição intercorrente, nos termos dos arts. 8º, caput, e 11 da Resolução/TCU 344/2022; e
9.2. dar ciência deste acórdão aos responsáveis e ao Fundo Nacional de Desenvolvimento da Educação.

Tomada de Contas Especial instaurada pelo Fundo Nacional de Desenvolvimento da Educação em função da omissão no dever de prestar contas dos recursos recebidos por força do Programa Nacional de Apoio ao Transporte Escolar, no exercício de 2012.

Segunda Câmara

Município de Ibaretama/CE.

3. Entidade: Município de Ibaretama/CE.

13.1. Ministros presentes: Augusto Nardes (na Presidência) e Antonio Anastasia.
13.2. Ministro-Substituto convocado: Marcos Bemquerer Costa (Relator).

MARCOS BEMQUERER

Trata-se da Tomada de Contas Especial instaurada pelo Fundo Nacional de Desenvolvimento da Educação - FNDE, em desfavor da Sra. Antônia Nubia de Lima Cavalcante, Prefeita de Ibaretama/CE no período de 20/7/2011 a 31/12/2012, ante a omissão no dever de prestar contas dos recursos recebidos por força do Programa Nacional de Apoio ao Transporte Escolar - PNATE, no exercício de 2012.
2.	Transcrevo, a seguir, com os devidos ajustes de forma, a instrução da Unidade de Auditoria Especializada em Tomada de Contas Especial - AudTCE, por meio da qual os fatos atinentes a este processo são descritos (peça 99) :
"HISTÓRICO 
Em 30/4/2013, com fundamento na IN/TCU 71/2012, alterada pela IN/TCU 76/2016 e DN/TCU 155/2016, o dirigente do Fundo Nacional de Desenvolvimento da Educação autorizou a instauração da tomada de contas especial. O processo foi registrado no sistema e-TCE sob número 2663/2018.
Os recursos repassados pelo FNDE ao Município de Ibaretama - CE, no âmbito do Programa Nacional de Apoio ao Transporte Escolar (PNATE) - exercício 2012, totalizaram R$ 292.539,44 (peça 5) , como segue:
	Data de ocorrência
	Valor histórico (R$) 

	3/4/2012
	32.504,39

	30/4/2012
	32.504,39

	17/5/2012
	32.504,39

	2/7/2012
	32.504,39

	2/8/2012
	32.504,39

	5/9/2012
	32.504,39

	2/10/2012
	32.504,39

	5/11/2012
	32.504,39

	4/12/2012
	32.504,32

O fundamento para a instauração da Tomada de Contas Especial, conforme consignado na matriz de responsabilização elaborada pelo tomador de contas, foi a constatação da omissão no dever de prestar contas [dos recursos do PNATE/2012].
A responsável arrolada na fase interna foi devidamente comunicada e, diante da ausência de justificativas suficientes para elidir a irregularidade e da não devolução dos recursos, instaurou-se a tomada de contas especial.
No relatório (peça 16) , o tomador de contas concluiu que o prejuízo importaria no valor original de R$ 292.539,44, imputando-se responsabilidade à Sra. Antônia Nubia de Lima Cavalcante, Prefeita no período de 20/7/2011 a 31/12/2012, na condição de dirigente.
Em 1º/7/2019, a Controladoria-Geral da União emitiu o relatório de auditoria (peça 17) , em concordância com o relatório do tomador de contas. O certificado de auditoria e o parecer do dirigente do órgão de controle interno concluíram pela irregularidade das presentes contas (peças 18 e 19) .
Em 9/7/2019, o ministro responsável pela área atestou haver tomado conhecimento das conclusões contidas no relatório e certificado de auditoria, bem como do parecer conclusivo do dirigente do órgão de controle interno, manifestando-se pela irregularidade das contas, e determinou o encaminhamento do processo ao Tribunal de Contas da União (peça 20) .
ANÁLISE DOS PRESSUPOSTOS DE PROCEDIBILIDADE DA IN/TCU 71/2012
Prejuízo ao Contraditório e à Ampla Defesa
Verificou-se que não houve o transcurso de mais de dez anos desde o fato gerador sem que tenha havido a notificação da responsável pela autoridade administrativa federal competente (art. 6º, inciso II, c/c art. 19 da IN/TCU 71/2012, modificada pela IN/TCU 76/2016) , uma vez que o fato gerador da irregularidade sancionada ocorreu em 1º/5/2013, haja vista que o vencimento do prazo para prestação de contas deu-se em 30/4/2013, e a responsável foi notificada sobre as irregularidades pela autoridade administrativa competente por meio do ofício acostado à peça 10, recebido em 22/12/2017, conforme AR (peça 11) .
Valor de Constituição da TCE
Verificou-se, ainda, que o valor atualizado do débito apurado (sem juros) em 1º/1/2017 é de R$ 400.410,81, portanto, superior ao limite mínimo de R$ 100.000,00, na forma estabelecida conforme os arts. 6º, inciso I, e 19 da IN/TCU 71/2012, modificada pela IN/TCU 76/2016. 
Outros débitos nos sistemas do TCU com os mesmos responsáveis
Informa-se que foi encontrado débito imputável à responsável em outros processos em tramitação no Tribunal: TC Processo 000.677/2019-1.
A tomada de contas especial estava, assim, devidamente constituída e em condição de ser instruída. 
EXAME TÉCNICO
No âmbito do TCU, verificou-se que a Sra. Antônia Nubia de Lima Cavalcante (...) era a pessoa responsável pela gestão e execução dos recursos federais recebidos à conta do Programa Nacional de Apoio ao Transporte Escolar - PNATE, no exercício 2012, tendo o prazo final para apresentação da prestação de contas expirado em 30/4/2013. 
A sucessora da Sra. Antônia Nubia de Lima Cavalcante, Sra. Elíria Maria Freitas de Queiroz, prefeita eleita para o mandato 2013/2016, inicialmente, não foi chamada a figurar como corresponsável pela omissão no dever de prestar contas dos recursos ora questionados, visto que, apesar de o prazo para prestação de contas ter-se encerrado em 30/4/2013, durante o período de sua gestão, ela adotou as medidas legais de resguardo ao erário, conforme o espelho da consulta no SIGPC (peça 22) , dando conta da suspensão da inadimplência por conta da apresentação de Representação ao junto ao Ministério Público Federal. 
Na instrução inicial (peça 24) , analisando-se os documentos nos autos, concluiu-se pela necessidade de realização da citação e da audiência da Sra. Antônia Núbia de Lima Cavalcante, a qual, em cumprimento ao pronunciamento da Unidade (peça 26) , foi efetuada mediante os Ofícios 6308 e 6855/2019-TCU/Seproc (peças 28-29) , de 1º e 7/10/2019, recebidos em 30/10/2019, conforme ARs nas peças 30-31.
Em 18/11/2019, a Sra. Antônia Núbia de Lima Cavalcante, através de advogado legalmente constituído, conforme procuração na peça 32, apresentou suas alegações de defesa (peça 33) , a seguir sintetizadas e analisadas.
Alegações de defesa da Sra. Antônia Núbia de Lima Cavalcante
Afirmou que não exerceu o cargo de prefeita eleita no Município de Ibaretama/CE, sendo apenas vice-prefeita, na chapa majoritária eleita para o mandato 2009/2012, sendo que o prefeito eleito, Sr. Francisco Edson de Moraes, foi afastado do cargo em julho/2011, por força de decisão judicial do Tribunal de Justiça do Estado do Ceará, razão pela qual ela 'assumiu o mandado de prefeita interina em 20 de julho de 2011, como se comprova com cópia da ata de posse, documento em anexo'; entretanto, 'em 06/07/2012 o prefeito FRANCISCO EDSON reassumiu o cargo', igualmente por meio de determinação judicial do TJ/CE, data em que retornou para as funções de vice-prefeita, tudo de acordo com cópia da ata da nova posse em anexo.
Desse modo, não caberia a ela a obrigação de prestar contas dos recursos sob exame, pois o prazo para prestar as aludidas contas encerrou em 30/4/2013, ou seja, já no mandato da Sra. Elíria Maria Freitas de Queiroz, prefeita eleita para o mandato 2013/2016, sendo o seu antecessor, Sr. Francisco Edson de Moraes, o responsável pela transição administrativa no final do semestre de 2012.
Análise das alegações de defesa da Sra. Antônia Núbia de Lima Cavalcante
Como não foi anexada documentação comprobatória de tais alegações, realizou-se pesquisa em vários sítios eletrônicos, inclusive junto ao Tribunal Superior Eleitoral - TSE (sem sucesso) , tendo finalmente sido encontrada uma notícia publicada no jornal Diário do Nordeste, de 4/7/2012, acerca do retorno do Sr. Francisco Edson de Moraes ao cargo de prefeito de Ibaretama/CE, por força de decisão do Tribunal de Justiça do Estado do Ceará, em anexo à peça 36, confirmando assim a alegação de defesa da Sra. Antônia Núbia de Lima Cavalcante.
Por outro lado, se o Sr. Francisco Edson de Moraes reassumiu o cargo de prefeito em 6/7/2012, deveria a Sra. Antônia Núbia de Lima Cavalcante responder pelos saques e transferências efetuadas na conta do PNATE até esta data. Conforme consulta ao extrato bancário (peça 6) , verificou-se que foram feitas quatro transferências à empresa JBJ Construções Ltda. ME, no valor total de R$ 98.172,12, até 6/7/2012. Após esta data, ainda no exercício de 2012, foram feitas outras transferências à referida empresa, no valor total de R$ 195.289,51. Portanto, os gestores deveriam responder, respectivamente, pelo débito decorrente de pagamentos com os recursos do Programa nos períodos em que estiveram à frente da administração municipal.
Voltando à questão da suspensão da inadimplência da prefeita que sucedeu o Sr. Francisco Edson de Moraes, Sra. Elíria Maria Freitas de Queiroz, foi anexado aos autos apenas o espelho do SIGPC, dando conta da suspensão da inadimplência por força da apresentação de representação ao MPF. Contudo, não há qualquer menção à adoção pela sucessora de ato ou procedimento interno para obter a documentação necessária à prestação de contas, haja vista que o prazo para tanto venceu dentro do seu mandato. Desse modo, à mingua de justificativa razoável para não ter apresentado a prestação de contas no prazo devido, considerou-se que a sucessora também deveria ser ouvida em audiência pela omissão. 
A propósito, vale destacar o entendimento consubstanciado [no Enunciado 230 da Súmula de Jurisprudência do TCU], como também o disposto no art. 26-A da Lei 10.522/2002, in verbis:
'Compete ao prefeito sucessor apresentar a prestação de contas referente aos recursos federais recebidos por seu antecessor, quando este não o tiver feito e o prazo para adimplemento dessa obrigação vencer ou estiver vencido no período de gestão do próprio mandatário sucessor, ou, na impossibilidade de fazê-lo, adotar as medidas legais visando ao resguardo do patrimônio público.'
Lei 10.522/2002
Art. 26-A.  O órgão ou entidade que receber recursos para execução de convênios, contratos de repasse e termos de parcerias na forma estabelecida pela legislação federal estará sujeito a prestar contas da sua boa e regular aplicação, observando-se o disposto nos §§ 1º a 10 deste artigo.
 (...) 
§ 7º Cabe ao prefeito e ao governador sucessores prestarem contas dos recursos provenientes de convênios, contratos de repasse e termos de parcerias firmados pelos seus antecessores.
§ 8º Na impossibilidade de atender ao disposto no § 7º, deverão ser apresentadas ao concedente justificativas que demonstrem o impedimento de prestar contas e solicitação de instauração de tomada de contas especial.
§ 9º Adotada a providência prevista no § 8º, o registro de inadimplência do órgão ou entidade será suspenso, no prazo de até 48 (quarenta e oito) horas, pelo concedente.'
Desse modo, concluiu-se, na instrução de peça 40, pela necessidade de adoção das seguintes medidas: citação da Sra. Antônia Núbia de Lima Cavalcante, citação/audiência do Sr. Francisco Edson de Moraes, e audiência da Sra. Elíria Maria Freitas de Queiroz, nos seguintes termos:
23.1. citação da Sra. Antônia Núbia de Lima Cavalcante para apresentar alegações de defesa, e/ou recolher o débito abaixo discriminado, em função da não comprovação da boa e regular aplicação de parte dos recursos transferidos ao município de Ibaretama/CE, para atendimento do PNATE/2012, ante a omissão do dever de prestar contas:
	Data
	Valor histórico (R$) 

	13/4/2012
	32.172,12

	17/5/2012
	30.000,00

	20/6/2012
	36.000,00

Valor atualizado até 2/7/2020: R$ 150.526,70
23.2. citação do Sr. Francisco Edson de Moraes para apresentar alegações de defesa, e/ou recolher o débito abaixo discriminado, em função da não comprovação da boa e regular aplicação de parte dos recursos transferidos ao município de Ibaretama/CE, para atendimento do PNATE/2012, ante a omissão do dever de prestar contas:
	Data
	Valor histórico (R$) 

	25/7/2012
	32.624,27

	12/9/2012
	56.877,13

	24/10/2012
	27.892,09

	20/11/2012
	38.000,00

	26/12/2012
	39.896,02

Valor atualizado até 2/7/2020: R$ 293.862,01
23.3. audiência do Sr. Francisco Edson de Moraes para apresentar razões de justificativa por ter sido omisso no dever de prestar contas dos valores transferidos, no âmbito do PNATE/2012, impossibilitando, desse modo, a comprovação da boa e regular aplicação dos respectivos recursos federais; 
23.4. audiência da Sra. Elíria Maria Freitas de Queiroz para apresentar razões de justificativa quanto ao não cumprimento do prazo originalmente estipulado para prestação de contas do PNATE/2012, em face do não oferecimento, ao concedente, de justificativa que demonstrassem a existência de impedimento de prestar contas quando do vencimento do referido prazo.]
25.	Em cumprimento ao pronunciamento da Unidade (peça 42) , foram efetuadas as respectivas citações e audiências dos responsáveis:
	Ofício
	Data de Recebimento do Ofício
	Nome do Recebedor do Ofício
	Observação
	Fim do Prazo para Defesa

	33774/2020-TCU/Seproc (peça 47) , de 2/7/2020, ao Sr. Francisco Edson de Moraes
			AR devolvido como 'número inexistente' (peça 53) 
	
	57348, 57349 e 57350/2020-TCU/Seproc (peças 59-61) , de 15/10/2020, ao Sr. Francisco Edson de Moraes
	29/10/2020, conforme AR do Oficio 57348/2020-TCU/Seproc  (peça 64) 
	Antônia Cleide da Silva
	AR entregue no endereço do responsável
	16/11/2020

	33750, 50446 e 50447/2020-TCU/Seproc (peças 48, 62 e 63) , de 2/7/2020 e 15/10/2020, à Sra. Elíria Maria Freitas de Queiroz
			ARs devolvidos como 'número inexistente' e 'endereço insuficiente' (peças 52,66 e 68) 
	
	Edital 0475/2021-TCU/Seproc, de 29/4/2021 (peça 74) , à Sra. Elíria Maria Freitas de Queiroz
			Publicado no DOU de 6/5/2021 (peça 76) 
	14/5/2021

	34631 e 57373/2020-TCU/Seproc (peças 49 e 58) , de 7/7/2020 e 15/10/2020, à Sra. Antônia Núbia de Lima Cavalcante
			ARs devolvidos como 'não procurado' (peças 50 e 70) 
	
	Edital 0450/2021-TCU/Seproc, de 26/4/2021 (peça 73) , à Sra. Antônia Núbia de Lima Cavalcante
			Publicado no DOU de 6/5/2021 (peça 75) 
	12/5/2021

26.	Transcorrido o prazo regimental, os responsáveis permaneceram silentes, o que implicaria considerá-los revéis, nos termos do art. 12, § 3º, da Lei 8.443/1992. Entretanto, na última instrução (peça 80) , considerando que as Sras. Antônia Nubia de Lima Cavalcante e Elíria Maria Freitas de Queiroz foram citadas por meio de edital publicado no DOU, buscou-se informações adicionais quanto à existência de outros endereços, realizando-se então, com a concordância do corpo diretivo (peças 81-82) , novas comunicações dessas responsáveis.
27.	Desse modo, em cumprimento ao pronunciamento da Unidade (peça 82) , foram efetuadas as novas citação e audiência dessas responsáveis:
	Ofício
	Data de Recebimento do Ofício
	Nome do Recebedor do Ofício
	Observação
	Fim do Prazo para Defesa

	55945 e 55946/2021-TCU/Seproc (peças 88-89) , de 28/9/2021, à Sra. Elíria Maria Freitas de Queiroz
	4/11/2021, conforme AR de peça 93
	Cláudia Maria Soares dos Santos
	AR entregue no endereço da responsável (Receita Federal, peça 86) 
	22/11/2021

	55942, 55943 e 55944/2021-TCU/Seproc (peças 90-92) , de 20/10/2021, à Sra. Antônia Núbia de Lima Cavalcante
	23/11/2021, conforme ARs de peças 94-96
	Antônia Núbia de L. Cavalcante (a própria) 
	AR entregue no endereço da responsável (Receita Federal, TSE e Renach, peças 83-85) 
	9/12/2021

28.	Transcorrido o prazo regimental, os responsáveis mais uma vez permaneceram silentes, devendo ser considerados revéis, nos termos do art. 12, § 3º, da Lei 8.443/1992.
Da validade das notificações
 (...) 
32.	No caso vertente, os ofícios de citação/audiência dos responsáveis foram encaminhados aos endereços constante dos Sistemas CPF, CNPJ, RENACH e TSE (peças 54 e 83-86) , e suas entregas nos endereços indicados ficaram comprovadas (peças 64 e 93-96) . 
33.	Apesar de regularmente citados, os responsáveis deixaram transcorrer in albis o prazo regimental que lhes foi concedido para apresentar alegações de defesa/razões de justificativa e/ou efetuar o recolhimento do débito, motivo pelo qual se impõe o reconhecimento da revelia de que trata o art. 12, § 3º, da Lei 8.443/1992.
34.	Deve-se observar que, nos processos do TCU, a revelia não implica a presunção de que sejam verdadeiras todas as imputações levantadas contra os responsáveis, diferentemente do que ocorre no processo civil, em que o não comparecimento do réu aos autos leva à presunção da verdade dos fatos narrados pelo autor. Dessa forma, a avaliação da responsabilidade do agente não pode prescindir da prova existente no processo ou para ela carreada.
35.	Assim, independentemente da revelia, a avaliação da responsabilidade do agente nos processos desta Corte não prescinde dos elementos existentes nos autos ou para ele carreados, uma vez que são regidos pelo princípio da verdade material (Acórdão 163/2015-TCU-Segunda Câmara, Relator Ministro-Substituto ANDRÉ DE CARVALHO; 2.685/2015 - 2ª Câmara, Relator Ministro RAIMUNDO CARREIRO; 2.801/2015 - 1ª Câmara, Relator Ministro WALTON ALENCAR RODRIGUES; 4.340 e 5.537, ambos de 2015, da 1ª Câmara, e de Relatoria do Ministro-Substituto WEDER DE OLIVEIRA) . 
36.	Entretanto, cabe destacar que, nas fases anteriores desta TCE, uma das responsáveis, Sra. Antônia Nubia de Lima Cavalcante, também não se manifestou quanto à irregularidade que lhe foi imputada, mantendo-se omissa, conforme registrado no Relatório de Tomada de Contas Especial nº 700/2018-DIREC/COTCE-CGCAP/DIFIN-FNDE/MEC (peça 16) . Quanto aos outros responsáveis, Srs. Francisco Edson de Moraes e Sra. Elíria Maria Freitas de Queiroz, não haviam sido incluídos no processo nessa fase.
37.	Adicionalmente, as irregularidades imputadas aos responsáveis estão claramente demonstradas nos autos, não sendo possível, nesta fase processual, o aproveitamento de qualquer análise de elementos em defesa das Sras. Antônia Nubia de Lima Cavalcante e Elíria Maria Freitas de Queiroz, nem do Sr. Francisco Edson de Moraes.
Da análise da pretensão punitiva
38.	O instituto da prescrição da pretensão de ressarcimento ao erário, com base em decisão de tribunal de contas, é tema que vem sendo recentemente debatido no meio jurídico, e, no tocante ao entendimento proferido pelo Supremo Tribunal Federal, no julgamento do RE 636.886 (tema 899) , cabe assinalar que a decisão do STF alcança tão somente a fase judicial de título extrajudicial, não atingindo os processos de controle externo em tramitação no TCU, conforme orientação sufragada pelo Acórdão 6589/2020-TCU-Segunda Câmara, da relatoria do Ministro Raimundo Carreiro.
39.	Aliás, da ementa do julgado do STF constou que:
'A pretensão de ressarcimento ao erário em face de agentes públicos reconhecida em acórdão de Tribunal de Contas prescreve na forma da Lei 6.830/1980 (Lei de Execução Fiscal) .'
40.	Portanto, até o trânsito em julgado do acórdão condenatório do TCU, permanece imprescritível a pretensão de ressarcimento ao erário decorrente da instauração da tomada de contas especial, conforme Enunciado da Súmula 282 do TCU ('As ações de ressarcimento movidas pelo Estado contra os agentes causadores de danos ao erário são imprescritíveis') .
41.	Dessa forma, identificado dano ao erário, deve-se instaurar e julgar o processo de tomada de contas especial para responsabilizar seus agentes causadores, respeitando o direito ao contraditório e à ampla defesa, independentemente de quando ocorreram os atos impugnados.
42.	Já a pretensão punitiva do TCU, conforme Acórdão 1441/2016-TCU-Plenário, que uniformizou a jurisprudência acerca dessa questão, subordina-se ao prazo geral de prescrição indicado no art. 205 do Código Civil, que é de 10 anos, contado da data de ocorrência da irregularidade sancionada, nos termos do art. 189 do Código Civil, sendo este prazo interrompido pelo ato que ordenar a citação, a audiência ou a oitiva do responsável. Conforme o mesmo Acórdão, a ocorrência desta espécie de prescrição será aferida, independentemente de alegação da parte, em cada processo no qual haja intenção de aplicação das sanções previstas na Lei 8.443/1992.
43.	Considerando que o ato imputado foi a não comprovação da boa e regular aplicação dos recursos transferidos ao município de Ibaretama/CE, para atendimento do PNATE/2012, ante a omissão do dever de prestar contas, o início da contagem do prazo prescricional deverá coincidir com a data fixada para a sua apresentação, que, no presente caso, ocorreu em 30/4/2013 (peça 16) . Sendo assim, em razão de não ter transcorrido mais de 10 anos entre esta data e a data do ato que ordenou a citação (2/7/2020 e 28/9/2021 - peças 42 e 82) , constata-se que não ocorreu a prescrição da pretensão punitiva.
44.	Em se tratando de processo em que as partes interessadas não se manifestaram acerca das irregularidades imputadas, não há elementos para que se possa efetivamente aferir e reconhecer a ocorrência de boa-fé na conduta dos responsáveis, podendo este Tribunal, desde logo, proferir o julgamento de mérito pela irregularidade das contas, conforme nos termos dos §§ 2º e 6º do art. 202 do Regimento Interno do TCU (Acórdão 2064/2011-TCU-Primeira Câmara, Relator Ministro Ubiratan Aguiar; Acórdão 6182/2011-TCU-Primeira Câmara, Relator Ministro-Substituto Weder de Oliveira; Acórdão 4072/2010-TCU-Primeira Câmara, Relator Ministro Valmir Campelo; Acórdão 1189/2009-TCU-Primeira Câmara, Relator Ministro-Substituto Marcos Bemquerer; Acórdão 731/2008-TCU-Plenário, Relator Ministro Aroldo Cedraz) . 
45.	Dessa forma, os responsáveis devem ser considerados revel, nos termos do art. 12, § 3º, da Lei 8.443/1992, devendo suas contas ser julgadas irregulares, condenando-os ao recolhimento do débito apurado e da multa prevista no art. 57 da Lei 8.443/1992, no caso dos Srs. Francisco Edson de Moraes e Antônia Núbia de Lima Cavalcante, e, quanto à Sra. Elíria Maria Freitas de Queiroz, apenas à aplicação da multa prevista no art. 58 do referido diploma legal.
CONCLUSÃO
46.	A partir dos elementos constantes dos autos, foi possível verificar que os recursos repassados ao Município de Ibaretama/CE, no âmbito do PNATE/2012, deveriam ser gastos na gestão do Sr. Francisco Edson de Moraes, prefeito do referido município no período de 1º/1/2009 a 19/7/2011 e de 6/7 a 31/12/2012, e da Sra. Antônia Núbia de Lima Cavalcante, vice-prefeita que assumiu a gestão por força de decisão judicial, no período de 20/7/2011 a 5/7/2012 (itens 18 a 24) .
47.	Promovida inicialmente a citação/audiência da Sra. Antônia Nubia de Lima Cavalcante, ela logrou demonstrar que só esteve no cargo no período de 20/7/2011 a 5/7/2012, e não até 31/12/2012, realizando-se então sua citação ante a não comprovação da boa e regular aplicação de parte dos recursos recebidos por força do PNATE/2012 - R$ 98.172,12, bem como a citação/audiência do Sr. Francisco Edson de Moraes, ante a não comprovação da outra parte dos recursos recebidos por força do PNATE/2012 - R$ 195.289,51, e à não disponibilização das condições materiais mínimas e necessárias para que o seu sucessor pudesse apresentar a prestação de contas, e, por fim, a audiência da prefeita que o sucedeu, Sra. Elíria Maria Freitas de Queiroz, ante a omissão no dever de prestar contas dos referidos recursos, haja vista  a ausência de qualquer menção à adoção, por ela, de ato ou procedimento interno para obter a documentação necessária à prestação de contas nos arquivos da Prefeitura, visto que o prazo para tanto venceu dentro do seu mandato (2013-2016) . 
48.	Transcorrido o prazo regimental, os responsáveis permaneceram silentes, o que implicaria considerá-los revéis, nos termos do art. 12, § 3º, da Lei 8.443/1992; entretanto, na última instrução (peça 80) , considerando que as Sras. Antônia Nubia de Lima Cavalcante e Elíria Maria Freitas de Queiroz foram citadas por meio de edital publicado no DOU, buscou-se informações adicionais quanto à existência de outros endereços, realizando-se então, com a concordância do corpo diretivo (peças 81-82) , novas comunicações dessas responsáveis, as quais, mais uma vez, permaneceram silentes, apesar de comprovado o recebimento dos respectivos ofícios de citação e audiência."
3.	Feitas tais considerações, a proposta de mérito da AudTCE, uníssona, foi redigida nos seguintes termos (peças 99, pp. 10/12, 100 e 101) :  
"I) considerar revéis, para todos os efeitos, o Sr. Francisco Edson de Moraes, a Sra. Antônia Núbia de Lima Cavalcante, e a Sra. Elíria Maria Freitas de Queiroz, dando-se prosseguimento ao processo, com fundamento no art. 12, § 3º, da Lei nº 8.443/1992;
II) julgar irregulares, nos termos arts. 1º, inciso I, 16, inciso III, alíneas 'b' e 'c', da Lei 8.443/1992 c/c os arts. 19 e 23, inciso III, da mesma lei, e com os arts. 1º, inciso I, 209, inciso I, 210 e 214, inciso III, do Regimento Interno/TCU, as contas do Sr. Francisco Edson de Moraes, condenando-o ao pagamento das quantias a seguir especificadas, atualizadas monetariamente e acrescidas dos juros de mora, calculados a partir das datas discriminadas até a efetiva quitação do débito, fixando-lhe o prazo de 15 (quinze) dias para que comprove, perante o Tribunal, o recolhimento das referidas quantias aos cofres do Fundo Nacional de Desenvolvimento da Educação - FNDE:
	Data
	Valor histórico (R$) 

	25/7/2012
	32.624,27

	12/9/2012
	56.877,13

	24/10/2012
	27.892,09

	20/11/2012
	38.000,00

	26/12/2012
	39.896,02

III) julgar irregulares, nos termos arts. 1º, inciso I, 16, inciso III, alíneas 'b' e 'c' da Lei 8.443/1992 c/c os arts. 19 e 23, inciso III, da mesma lei, e com os arts. 1º, inciso I, 209, inciso I, 210 e 214, inciso III, do Regimento Interno/TCU, as contas da Sra. Antônia Núbia de Lima Cavalcante, condenando-a ao pagamento das quantias a seguir especificadas, atualizadas monetariamente e acrescidas dos juros de mora, calculados a partir das datas discriminadas até a efetiva quitação do débito, fixando-lhe o prazo de 15 (quinze) dias para que comprove, perante o Tribunal, o recolhimento das referidas quantias aos cofres do Fundo Nacional de Desenvolvimento da Educação - FNDE:
	Data
	Valor histórico (R$) 

	13/4/2012
	32.172,12

	17/5/2012
	30.000,00

	20/6/2012
	36.000,00

IV)	julgar irregulares, nos termos arts. 1º, inciso I, 16, inciso III, alínea 'a', da Lei 8.443/1992 c/c os arts. 19 e 23, inciso III, da mesma lei, e com os arts. 1º, inciso I, 209, inciso I, 210 e 214, inciso III, do Regimento Interno/TCU, as contas da Sra. Elíria Maria Freitas de Queiroz;
V) aplicar ao Sr. Francisco Edson de Moraes e à Sra. Antônia Núbia de Lima Cavalcante, individualmente, a multa referida no art. 57 da Lei nº 8.443, de 1992, como também à Sra. Elíria Maria Freitas de Queiroz a multa prevista no art. 58, inciso I, do referido diploma legal, fixando-lhes o prazo de 15 (quinze) dias, a partir das notificações, para que comprovem, perante o Tribunal, seu recolhimento aos cofres do Tesouro Nacional, atualizada monetariamente desde a data deste acórdão até a data do efetivo pagamento;
VI) autorizar, desde logo, a cobrança judicial das dívidas, nos termos do art. 28, inciso II, da multicitada Lei 8.443/1992, caso não atendidas as notificações;
VII) autorizar também  desde logo, se requerido, com fundamento no art. 26, da Lei 8.443/1992, c/c o art. 217, do Regimento Interno/TCU, o parcelamento das dívidas em até 36 (trinta e seis) parcelas, incidindo sobre cada parcela, corrigida monetariamente, os correspondentes legais, fixando-lhes o prazo de quinze dias, a contar do recebimento das notificações, para comprovar perante o Tribunal o recolhimento da primeira parcela, e de trinta dias, a contar da parcela anterior, para comprovar os recolhimentos das demais parcelas, devendo incidir sobre cada valor mensal, atualizado monetariamente, os juros de mora devidos, no caso do débito, na forma prevista na legislação em vigor, alertando os responsáveis que a falta de comprovação do recolhimento de qualquer parcela implicará o vencimento antecipado do saldo devedor, nos termos do art. 26, parágrafo único, da Lei 8.443/1992, c/c o art. 217, § 2º, do Regimento Interno/TCU; 
VIII)	enviar cópia do acórdão a ser prolatado ao Chefe da Procuradoria-Geral da República no Ceará, nos termos do § 3º do art. 16 da Lei 8.443/1992 c/c o § 7º do art. 209 do Regimento Interno/TCU, para adoção das medidas cabíveis, informando-lhe que o inteiro teor da deliberação pode ser consultado no endereço www.tcu.gov.br/acordaos; e 
IX) encaminhar cópia do Acórdão que vier a ser proferido ao Fundo Nacional de Desenvolvimento da Educação - FNDE, e aos responsáveis, para ciência, informando que a deliberação que sobrevier está disponível para consulta no endereço www.tcu.gov.br/acordaos, além de esclarecer que, caso requerido, o TCU poderá fornecer sem custos as correspondentes cópias, de forma impressa."
4.	O Ministério Público especializado, em parecer da lavra do Procurador Rodrigo Medeiros de Lima, apontou que a Sra. Elíria Maria Freitas de Queiroz, citada em seu endereço residencial constante da base de dados do Sistema CPF da Receita Federal do Brasil, nos autos do TC-Processo 018.524/2019-21, apresentara procurações, às peças 32 e 67 daqueles autos, por meio da qual nomeava causídicos para a sua defesa perante processos do TCU.
5.	Nesse sentido, propôs o membro do MP/TCU a renovação da audiência endereçada àquela responsável, em seu domicílio residencial, bem como no endereço de seus advogados, em atenção ao disposto no art. 179, § 7º, do Regimento Interno/TCU (peça 102) .
6.	Por meio do despacho da peça 103, o então relator deste feito, Ministro-Substituto André Luís de Carvalho, determinou a adoção das seguintes medidas: i) promoção de ciência aos advogados da Sra. Elíria Maria Freitas de Queiroz constituídos no bojo do TC Processo 018.524/2019-2 (peças 32 e 67) sobre a existência do atual do processo de tomada de contas especial para, querendo, eles ou a própria parte apresentassem as suas eventuais manifestações junto ao MPTCU em face das irregularidades ora apontadas neste feito; e ii) envio dos autos ao MP/TCU, sem a necessidade de nova instrução pela unidade especializada, para que aquele órgão promovesse sua manifestação sobre o mérito desta TCE.
7.	Efetivadas as providências supradescritas, sobreveio o Parecer Ministerial da peça 119, também da lavra do Procurador Rodrigo Medeiros de Lima, do qual cabe transcrever o seguinte excerto:
"12. Notificados os quatro causídicos indicados às peças 32 e 67 do TC Processo 018.524/2019-2, foi anexada aos autos resposta apenas dos Drs. Cássio Felipe Goes Pacheco e Leonardo Roberto Oliveira de Vasconcelos, os quais afirmaram não representar a Srª Elíria Maria Freitas de Queiroz nesta TCE. Sem embargo, acostaram a este processo conta de energia elétrica em nome do Sr. Altenor Freitas de Queiroz, cônjuge da mencionada ex-prefeita (informação constante dos sistemas de informação disponíveis ao TCU) , na qual consta o correspondente endereço residencial: 'Fazenda Aroeiras - DT Pirangi - Ibaretama - CE - 60.000-000'.
Considerando que não foi apresentada defesa, nestes autos, pelos advogados da Srª Elíria Maria Freitas de Queiroz constituídos no TC Processo 018.524/2019-2; que a ex-prefeita permaneceria revel, não obstante sua audiência ter sido considerada válida pelo Ministro-Substituto André Luís de Carvalho; e que foi anexado aos autos documento novo com informação sobre o possível endereço residencial da responsável, o Ministério Público poderia sugerir, preliminarmente, ao prestigiar a observância dos princípios do contraditório e da ampla defesa, que fosse remetido novo ofício de audiência para a responsável, no endereço transcrito ao final do parágrafo precedente.
Ocorre que, em vista da incidência da prescrição, na forma adiante explicitada, não há mais condições de ser dado prosseguimento a esta TCE, impondo-se, em consequência, seu arquivamento.
Com a aprovação da Resolução TCU 344, de 11/10/2022, por meio do Acórdão 2285/2022-TCU-Plenário (relator Ministro Antônio Anastasia) , passou-se a adotar o marco temporal de cinco anos, oriundo das disposições da Lei 9.873/1999, em detrimento do entendimento até então estabelecido para a prescrição da pretensão punitiva pelo Acórdão 1441/2016-TCU-Plenário (relator Ministro Benjamin Zymler; redator Ministro Walton Alencar Rodrigues) , favorável à aplicação do prazo decenal do art. 205 do Código Civil.
Tendo em vista que a análise quanto à prescrição realizada pela SecexTCE na instrução à peça 99 ocorreu antes da aprovação da mencionada resolução, cabe demonstrar a incidência da prescrição da pretensão nos termos atualmente reconhecidos pelo TCU.
No caso sob exame, o marco inicial da contagem do prazo prescricional é o dia 30/4/2013, quando deveria ter sido apresentada ao FNDE a prestação de contas referente aos recursos geridos pelo município de Ibaretama/CE no âmbito do PNATE/2012 (art. 4º, inciso II, da Resolução TCU 344/2022) .
A prescrição foi interrompida nas seguintes ocasiões, de acordo com os marcos previstos no art. 5º da Resolução TCU 344/2022:
	Data da interrupção
	Descrição
	Inciso do art. 5º da Resolução TCU 344/2022
	Localização nos autos

	15/8/2013
	Ofício 3760E/2013-SEOPC/COPRA/CGCAP/DIFIN/FNDE
	II
	Peça 8, p. 1

	15/8/2013
	Ofício 3762E/2013-SEOPC/COPRA/CGCAP/DIFIN/FNDE
	II
	Peça 8, p. 2

	21/8/2013
	Notificação da Srª Elíria Maria F. de Queiroz pelo FNDE
	I
	Peças 8 e 9

	21/12/2017
	Notificação da Srª Antônia Nubia de Lima Cavalcante pelo FNDE
	I
	Peças 10 e 11

	6/2/2018
	Informação nº 399/2018/SEOPC/COPRA/CGAPC/DIFIN-FNDE
	II
	Peça 7

	6/2/2018
	Ofício 2.909/2018/SEOPC/COPRA/CGAPC/DIFIN-FNDE
	II
	Peça 8, p. 3

	11/12/2018
	Termo de Instauração de TCE 621/2018-DIREC/COTCE/CGAPC/DIFIN/FNDE
	II
	Peça 1

	18/12/2018
	Relatório de TCE 700/2018 - DIREC/COTCE/CGAPC/DIFIN-FNDE/MEC
	II
	Peça 16

	1°/7/2019
	Relatório de Auditoria, Certificado de Auditoria e Parecer do Dirigente de Controle Interno 652/2019
	II
	Peças 17-19

	7/8/2019
	Primeira instrução da unidade técnica nos autos ("de acordo" do titular da SecexTCE) 
	II
	Peças 24-26

	2/7/2020
	Segunda instrução da unidade técnica nos autos e primeira ordem de citação/audiência
	II
	Peças 40-42

	29/10/2020
	Notificação do Sr. Francisco Edson de Moraes
	I
	Peça 64

	6/5/2021
	Edital de notificação da Srª Antônia Nubia de Lima Cavalcante
	I
	Peça 75

	6/5/2021
	Edital de notificação da Srª Elíria Maria Freitas de Queiroz
	I
	Peça 76

	28/9/2021
	Terceira instrução da unidade técnica nos autos ("de acordo" do titular da SecexTCE) 
	II
	Peças 80-82

	4/11/2021
	Notificação da Srª Elíria Maria Freitas de Queiroz
	I
	Peça 93

	23/11/2021
	Notificações da Srª Antônia Nubia de Lima Cavalcante
	I
	Peças 94-96

	2/2/2022
	Instrução de mérito da SecexTCE ("de acordo" do titular da unidade técnica) 
	I
	Peças 99-101

	20/6/2022
	Primeiro parecer do MP/TCU nos autos
	I
	Peça 102

	1°/7/2022
	Despacho do Ministro-Substituto André Luís de Carvalho, então relator desta TCE
	I
	Peça 103

Cumpre registrar pontual ressalva quanto à consideração de mais de uma causa interruptiva de mesma natureza (§ 1º do art. 5º da Resolução TCU 344/2022) , o que não vislumbramos proporcional, haja vista que possibilita, no limite, infindáveis extensões do prazo prescricional, algo incompatível com o princípio da razoabilidade.
Nada obstante, a presente análise da prescrição segue integralmente os ditames da Resolução TCU 344/2022, inclusive o disposto no § 1º de seu art. 5º, em observância ao que restou decidido pela Corte de Contas, a teor do voto condutor do Acórdão 2285/2022-TCU-Plenário (relator Ministro Antônio Anastasia) .
Verifica-se que, desde 30/4/2013, não se passaram mais de cinco anos entre cada marco interruptivo indicado no quadro do parágrafo 18, o que evidenciaria, em princípio, a não incidência da prescrição. Ocorre que, entre as datas negritadas no referido quadro, verificou-se a incidência da prescrição intercorrente (art. 8º da Resolução TCU 344/2022) , trienal.
Assim, em discordância com a proposta da SecexTCE (peças 99-101) e em respeito ao disposto no art. 11 da Resolução TCU 344/2022, o Ministério Público sugere o arquivamento desta TCE."
		É o Relatório.

Francisco Roberval Lima de Almeida (OAB/CE 21.107).

Procurador Rodrigo Medeiros de Lima.

TOMADA DE CONTAS ESPECIAL. PROGRAMA NACIONAL DE APOIO AO TRANSPORTE ESCOLAR. EXERCÍCIO DE 2012. OMISSÃO NO DEVER DE PRESTAR CONTAS. CITAÇÕES E AUDIÊNCIAS. REVELIA. PARALISAÇÃO DO FEITO POR MAIS DE TRÊS ANOS CONSECUTIVOS. PRESCRIÇÃO INTERCORRENTE. ARQUIVAMENTO.

TOMADA DE CONTAS ESPECIAL (TCE)

Unidade de Auditoria Especializada em Tomada de Contas Especial - AudTCE.

Em exame a Tomada de Contas Especial instaurada pelo Fundo Nacional de Desenvolvimento da Educação - FNDE, em desfavor da Sra. Antônia Nubia de Lima Cavalcante, Prefeita de Ibaretama/CE no período de 20/7/2011 a 31/12/2012, ante a omissão no dever de prestar contas dos recursos recebidos por força do Programa Nacional de Apoio ao Transporte Escolar - PNATE, no exercício de 2012.
2.	Os recursos repassados pelo FNDE ao Município de Ibaretama/CE, no âmbito do PNATE/2012, totalizaram R$ 292.539,44 (peça 5) :
	Data 
	Valor (R$) 

	3/4/2012
	32.504,39

	30/4/2012
	32.504,39

	17/5/2012
	32.504,39

	2/7/2012
	32.504,39

	2/8/2012
	32.504,39

	5/9/2012
	32.504,39

	2/10/2012
	32.504,39

	5/11/2012
	32.504,39

	4/12/2012
	32.504,32

3.	A responsável arrolada na fase interna foi devidamente comunicada e, diante da ausência de justificativas suficientes para elidir a irregularidade e da não devolução dos recursos, a presente TCE foi deflagrada, tendo o tomador de contas quantificado o débito em R$ 292.539,44 e o imputado à ex-alcaide (peça 16) .
4.	No âmbito deste Tribunal, a Unidade de Auditoria Especializada em Tomada de Contas Especial - AudTCE instruiu os autos e pugnou pela realização de citação e de audiência da Sra. Antônia Núbia de Lima Cavalcante pelo débito apurado e em face da omissão no dever de prestar contas dos recursos federais recebidos no PNATE/2012.
5.	Realizadas as medidas de praxe, veio aos autos a defesa acostada à peça 33, a qual foi devidamente analisada pela AudTCE, tendo aquela unidade instrutiva concluído, ao final, pela necessidade de adoção das seguintes medidas: 
	5.1. citação da Sra. Antônia Núbia de Lima Cavalcante pelo débito abaixo discriminado: 
	Data
	Valor histórico (R$) 

	13/4/2012
	32.172,12

	17/5/2012
	30.000,00

	20/6/2012
	36.000,00

	5.2. citação e audiência do Sr. Francisco Edson de Moraes, Prefeito que assumiu o cargo em 6/7/2012, pelo débito a seguir descrito, bem como por ter sido omisso no dever de prestar contas dos recursos do PNATE/2012:
	Data
	Valor histórico (R$) 

	25/7/2012
	32.624,27

	12/9/2012
	56.877,13

	24/10/2012
	27.892,09

	20/11/2012
	38.000,00

	26/12/2012
	39.896,02

	5.3. audiência da Sra. Elíria Maria Freitas de Queiroz, Prefeita sucessora da Sra. Antônia Núbia de Lima Cavalcante, em função da falta de apresentação da prestação de contas da verba do PNATE/2012.
6.	Novamente levadas a efeito as providências cabíveis, os responsáveis quedaram-se inertes, deixando transcorrer in albis o prazo para encaminharem suas defesas.
7.	Ato contínuo, a AudTCE reinstruiu o processo e propôs julgar irregulares as contas dos responsáveis, imputando-se lhes os débitos pelos quais haviam sido citados, sem prejuízo de aplicar-lhes a penalidade pecuniária insculpida no art. 57 da Lei 8.443/1992, bem como aquela prevista no art. 58, inciso I, da mesma lei, à Sra. Elíria Maria Freitas de Queiroz.
8.	O Ministério Público especializado, em parecer da lavra do Procurador Rodrigo Medeiros de Lima, apontou que a Sra. Elíria Maria Freitas de Queiroz, citada em seu endereço residencial constante da base de dados do Sistema CPF da Receita Federal do Brasil, nos autos do TC-Processo 018.524/2019-21, apresentara procurações, às peças 32 e 67 daqueles autos, por meio da qual nomeava causídicos para a sua defesa perante processos do TCU.
9.	Nesse sentido, propôs o membro do MP/TCU a renovação da audiência endereçada àquela responsável, em seu domicílio residencial, bem como no endereço de seus advogados, em atenção ao disposto no art. 179, § 7º, do Regimento Interno/TCU (peça 102) .
10.	Por meio do despacho da peça 103, o então relator deste feito, Ministro-Substituto André Luís de Carvalho, determinou a adoção das seguintes medidas: i) promoção de ciência aos advogados da Sra. Elíria Maria Freitas de Queiroz constituídos no bojo do TC Processo 018.524/2019-2 (peças 32 e 67) sobre a existência do atual do processo de tomada de contas especial para, querendo, eles ou a própria parte apresentassem as suas eventuais manifestações junto ao MPTCU em face das irregularidades ora apontadas neste feito; e ii) envio dos autos ao MP/TCU, sem a necessidade de nova instrução pela unidade especializada, para que aquele órgão promovesse sua manifestação sobre o mérito desta TCE.
11.	Efetivadas as providências supradescritas, sobreveio o Parecer Ministerial da peça 119, também da lavra do Procurador Rodrigo Medeiros de Lima, por meio do qual Sua Excelência aponta a incidência da prescrição intercorrente no presente processo, nos moldes da novel Resolução TCU 344/2022. 
12.	É a síntese do necessário. Passo a decidir.
13.	Consoante apontado pelo MP/TCU, o marco inicial da contagem do prazo prescricional, já na égide da indigitada Resolução/TCU 344/2012, é o dia 30/4/2013, ou seja, a data em que a prestação de contas do PNATE/2012 deveria ter sido encaminhada ao FNDE (art. 4º, inciso II) .
14.	Compulsando os autos, verifico que a prescrição foi interrompida em diversas ocasiões, de acordo com os marcos previstos no art. 5º da Resolução/TCU 344/2022, que se encontram discriminados no quadro constante do item 18 do parecer do MP/TCU (peça 119, p. 3 e 4) , dentre os quais destaco que, em 15/8/2013, a Sra. Elíria Maria Freitas de Queiroz e o Sr. Francisco Edson de Moraes foram notificados pela omissão no dever de prestar contas da verba relativa ao PNATE/2012 (peça 8, pp. 1/2) .
15.	Depois daquela data, a próxima movimentação processual capaz de caracterizar a interrupção da prescrição, nos termos da multicitada Resolução 344/2012, ocorreu somente em 20/11/2017, por meio da expedição, pelo FNDE, de ofício à Sra. Antônia Nubia de Lima Cavalcante acerca da ausência de prestação de contas do PNATE/2012 (peça 16, p. 4) .
16.	É dizer, houve transcurso temporal superior a três anos em que o processo ficou sem movimentação processual capaz de consubstanciar ato interruptivo da prescrição.
17.	Dessa maneira, cumpre, em alinhamento à proposta do Parquet de Contas, reconhecer expressamente a prescrição intercorrente, prevista no art. art. 8º, caput, da Resolução/TCU 344/2022:
"Art. 8º Incide a prescrição intercorrente se o processo ficar paralisado por mais de três anos, pendente de julgamento ou despacho, sem prejuízo da responsabilidade funcional decorrente da paralisação, se for o caso." 
18.	À guisa de conclusão, cabe arquivar esta Tomada de Contas Especial, nos termos do art. 11 da Resolução TCU 344/2022:
"Art. 11. Reconhecida pelo Tribunal a prescrição da pretensão punitiva e da pretensão ressarcitória em relação à totalidade das irregularidades, o processo deverá ser arquivado, ressalvada a hipótese do art. 12."
	Ante o exposto, voto por que seja adotado o Acórdão que ora submeto a este Colegiado. 	
T.C.U., Sala das Sessões, em 14 de março de 2023.
MARCOS BEMQUERER COSTA
Relator